ACORDAO-COMPLETO-2577471

ACÓRDÃO 3856/2023 ATA 14/2023 - PRIMEIRA CÂMARA

VISTOS, relatados e discutidos estes autos de concessão de aposentadoria ao Sr. José Nilton do Nascimento pela Universidade Federal do Rio Grande do Norte,
ACORDAM os ministros do Tribunal de Contas da União, reunidos em sessão da 1ª Câmara, diante das razões expostas pelo relator, em:
9.1. considerar ilegal o ato de aposentadoria de José Nilton do Nascimento (7559/2019, peça 3) , recusando-lhe o registro, nos termos do § 1º do art. 260 do RI/TCU;
9.2. dispensar o ressarcimento das quantias indevidamente recebidas, presumidamente de boa-fé, consoante o Enunciado 106 da Súmula de Jurisprudência deste Tribunal;
9.3. determinar à Universidade Federal do Rio Grande do Norte que:
9.3.1. ajuste, no prazo de 15 (quinze) dias, nos atuais contracheques do interessado, a rubrica "vencimento básico complementar" de que trata o art. 15 da Lei 11.091/2005, com o consequente recálculo dos anuênios, comunicando ao Tribunal as providências adotadas, nos termos dos arts. 262, caput, do RI/TCU e 8º, caput e § 2º, da Resolução-TCU 353/2023, sob pena de responsabilidade solidária do responsável pela omissão;
9.3.2. cadastre novo ato de concessão de aposentadoria, livre das irregularidades apontadas, submetendo-o, no prazo de 30 (trinta) dias, à apreciação deste Tribunal, nos termos do art. 262, caput e § 2º, do RI/TCU e 19, § 3º, da Instrução Normativa-TCU 78/2018;
9.3.3. dê ciência do inteiro teor desta deliberação ao interessado, alertando-o de que o efeito suspensivo proveniente da interposição de eventuais recursos perante o Tribunal não o exime da devolução dos valores percebidos indevidamente após a respectiva notificação, caso esses não sejam providos, devendo encaminhar os comprovantes dessa notificação a esta Corte no prazo de até 30 (trinta) dias;
9.4. enviar cópia deste acórdão à Universidade Federal do Rio Grande do Norte;
9.5. informar aos interessados que o inteiro teor da presente deliberação estará disponível para consulta no dia seguinte à sua oficialização, no endereço www.tcu.gov.br/acordaos;
9.6. encerrar o processo e arquivar os presentes autos.

Atos de aposentadoria.

Primeira Câmara

Universidade Federal do Rio Grande do Norte.

3. Interessado: José Nilton do Nascimento (XXX.012.264-XX).

13.1. Ministros presentes: Walton Alencar Rodrigues (Presidente), Benjamin Zymler e Jhonatan de Jesus.
13.2. Ministro-Substituto presente: Weder de Oliveira (Relator).

WEDER DE OLIVEIRA

Reproduzo a instrução da Unidade de Auditoria Especializada em Pessoal (AudPessoal) , com os ajustes de forma pertinentes[footnoteRef:2]: [2:  Peças 5-6.] 
"INTRODUÇÃO
1.  Trata-se de ato de aposentadoria, submetido, para fins de registro, à apreciação do Tribunal de Contas da União (TCU) , de acordo com o art. 71, III, da Constituição Federal. O ato foi cadastrado e disponibilizado ao TCU por intermédio do Sistema e-Pessoal, na forma do art. 2º e 4º da Instrução Normativa TCU 78/2018.
2.  O ato desse processo pertence às seguintes unidades:
2.1.  Unidade emissora: Universidade Federal do Rio Grande do Norte.
2.2.  Unidade cadastradora: Universidade Federal do Rio Grande do Norte.
2.3.  Subunidade cadastradora: Diretoria de Administração de Pessoal.
EXAME TÉCNICO
Procedimentos aplicados
3.  Os procedimentos para exame, apreciação e registro de atos de pessoal encontram-se estabelecidos na Instrução Normativa TCU 78/2018 e na Resolução TCU 206/2007. Essas normas dispõem que os atos de pessoal disponibilizados por meio do e-Pessoal devem ser submetidos previamente a críticas automatizadas, com base em parâmetros predefinidos.
4.  As críticas das informações cadastradas na etapa de coleta do ato foram elaboradas e validadas levando-se em conta as peculiaridades de cada ato. Os itens verificados nessa etapa são inerentes a dados cadastrais, fundamentos legais, mapa de tempo, ficha financeira, assim como eventuais ocorrências de acumulação. Trata-se de verificações abrangentes, minuciosas e precisas e sem a necessidade de ação humana e, portanto, menos suscetível a falhas. As críticas aplicadas estão discriminadas no sistema, no Menu e-Pessoal, opção "Crítica", que podem ser acessadas mediante concessão de perfil específico a servidores do TCU responsáveis pela análise.
5.  Além das críticas automatizadas, há verificação humana adicional no caso de haver alertas do sistema ou informações não formatadas, como esclarecimentos do gestor ou do controle interno.
6.  As críticas também consideram os registros do Sistema Integrado de Administração de Recursos Humanos (Siape) . O Siape disponibiliza informações atualizadas sobre as parcelas que integram os proventos, diferentemente, portanto, do e-Pessoal, que informa as parcelas no momento do registro do ato. 
7.  Essa confrontação com o Siape fornece uma visão atual e verdadeira da situação, o que permite descaracterizar irregularidades e inconsistências que, embora constantes do e-Pessoal, já foram corrigidas.
8.  As verificações detectadas no ato encontram-se discriminadas na aba de pendências do ato no sistema e-Pessoal, bem como no espelho do ato contemplado por esta instrução.
Exame das Constatações
9.  Ato: 7559/2019 - Inicial - Interessado (a) : JOSE NILTON DO NASCIMENTO - CPF: XXX.012.264-XX
9.1.  Parecer do Controle Interno: considerar o ato Legal.
9.2.  Constatações e análises: 
9.2.1.  Houve o registro de pelo menos uma rubrica com 'Denominação para análise pelo TCU = Decisão judicial (15277 - DECISAO JUDICIAL TRAN JUG AT. (Decisão judicial - Outros) - R$ 2.419,47) .
a.  Justificativa do Gestor de Pessoal: Não há. Verificação efetuada no âmbito do TCU.
b.  Análise do Controle Interno: Não há. Verificação efetuada no âmbito do TCU.
c.  Análise da Equipe Técnica: Ilegal
Trata-se de parcela remuneratória paga com base em decisão judicial proferida no âmbito do processo TRT-RN 1012/1989 que tramitou na Justiça do Trabalho, onde o Sindicato da categoria obteve decisão judicial favorável aos seus filiados no sentido de efetuar o pagamento do 'Abono PCCS'.
O entendimento deste Tribunal é no sentido de que devem ser absorvidas na ou eliminadas da estrutura remuneratória dos servidores públicos federais, conforme o caso, o pagamento das seguintes rubricas judiciais: a) Plano Bresser (reajuste de 26,06%, referente à inflação de junho de 1987) ; b) URP de abril e maio de 1988 (16,19%) ; c) Plano Verão (URP de fevereiro de 1989, com o índice de 26,05%) ; d) Plano Collor (1990, com o índice de 84,32%) ; e) incorporação de horas extras; f) vantagem pessoal do art. 5º do Decreto 95.689/1988, concedida com o fito de evitar o decesso remuneratório em razão do reenquadramento de docentes e técnicos administrativos no Plano Único de Classificação e Retribuição de Cargos e Empregos; g) percentual de 28,86%, referente ao reajuste concedido exclusivamente aos militares pelas Leis 8.622/1993 e 8.627/1993, posteriormente estendido aos servidores civis pela Medida Provisória 1.704/1998; h) percentual de 3,17%, em função de perda remuneratória decorrente da aplicação errônea dos critérios de reajuste em face da URV (referente ao Plano Real) ; e i) percentual de 10,8%, concedido exclusivamente para proventos de aposentadoria e pensão civil. Nesse sentido foi o Acórdão 1614/2019-TCU-Plenário, de relatoria da Ministra Ana Arraes.
Assim, a manutenção de pagamentos relativos a essa vantagem apenas seria admissível se fosse necessário assegurar, imediatamente após a transposição ao Regime Jurídico Único (RJU) , a irredutibilidade da remuneração. Nessa hipótese, a vantagem seria paga sob a forma de VPNI e paulatinamente compensada nos aumentos subsequentes conferidos ao funcionalismo, até seu completo desaparecimento. Nesse sentido foi o Acórdão 3787/2020-TCU-Primeira Câmara, de relatoria do Ministro Vital do Rêgo.
No caso concreto, após o provimento judicial, diversas leis reestruturaram a carreira do servidor, tais como as Leis 11.784/2008, 12.778/2012 e 13.326/2016.
Assim, entende-se que não há respaldo legal para manutenção do pagamento do 'Abono PCCS', após as citadas leis que reestruturaram a carreira.
9.2.2.  Tempo de serviço público até 08/03/1999 (anuênio) informado na aba 'Mapa de tempo' (22) é menor que o valor da proporção (23,11%) efetivamente paga (Valor pago da rubrica 'Adicional por Tempo de Serviço'/ Valor da rubrica 'Provento Básico/Vencimento básico'.
a.  Justificativa do Gestor de Pessoal: Não há. Verificação efetuada no âmbito do TCU.
b.  Análise do Controle Interno: Não há. Verificação efetuada no âmbito do TCU.
c.  Análise da Equipe Técnica: Ilegal
Os anuênios foram calculados no percentual de 23,11%, considerando-se a soma das rubricas provento básico e vencimento básico complementar (VBC) do art. 15 da Lei 11.091/2005.
Neste caso, o VBC já deveria ter sido totalmente absorvido, como demonstrado na análise desta rubrica no próprio ato, o que gerou uma base de cálculo para os anuênios incorreta.
Desta forma, está irregular os anuênios, pois estão sendo pagos a maior.
9.2.3.  Houve o registro de rubrica com 'Denominação para análise do TCU' = Complemento de soldo, vencimento, subsídio, proventos, etc.
a.  Justificativa do Gestor de Pessoal: Não há. Verificação efetuada no âmbito do TCU.
b.  Análise do Controle Interno: Não há. Verificação efetuada no âmbito do TCU.
c.  Análise da Equipe Técnica: Ilegal
Detectou-se no ato o pagamento de parcela remuneratória intitulada como 'VENC.BAS.COMP.ART.15 L11091/05'
O art. 15 da citada lei assim estabeleceu em sua redação original:
'Art. 15. O enquadramento previsto nesta Lei será efetuado de acordo com a Tabela de Correlação, constante do Anexo VII desta Lei.
§ 1º O enquadramento do servidor na Matriz Hierárquica será efetuado no prazo máximo de 90 (noventa) dias após a publicação desta Lei, observando-se:
I - o posicionamento inicial no Nível de Capacitação I do nível de classificação a que pertence o cargo; e
II - o tempo de efetivo exercício no serviço público federal, na forma do Anexo V desta Lei.
§ 2º Na hipótese de o enquadramento de que trata o § 1o deste artigo resultar em vencimento básico de valor menor ao somatório do vencimento básico, da Gratificação Temporária - GT e da Gratificação Específica de Apoio Técnico-Administrativo e Técnico-Marítimo às Instituições Federais de Ensino - GEAT, considerados no mês de dezembro de 2004, proceder-se-á ao pagamento da diferença como parcela complementar, de caráter temporário.
§ 3º A parcela complementar a que se refere o § 2o deste artigo será considerada para todos os efeitos como parte integrante do novo vencimento básico, e será absorvida por ocasião da reorganização ou reestruturação da carreira ou tabela remuneratória, inclusive para fins de aplicação da tabela constante do Anexo I-B desta Lei.
§ 4º O enquadramento do servidor no nível de capacitação correspondente às certificações que possua será feito conforme regulamento específico, observado o disposto no art. 26, inciso III, e no Anexo III desta Lei, bem como a adequação das certificações ao Plano de Desenvolvimento dos Integrantes da Carreira dos Cargos Técnico-Administrativos em Educação, previsto no art. 24 desta Lei.'
Como se pode perceber, ao mesmo tempo em que promoveu ampla reestruturação no Plano de Carreira dos Cargos Técnico-Administrativos das IFES, a Lei 11.091/2005 expressamente resguardou a irredutibilidade remuneratória dos servidores (§ 2º do art. 15) , mediante a instituição do chamado Vencimento Básico Complementar (VBC) .
Aliás, a peculiar forma de cálculo da parcela compensatória assegurou mais do que a simples preservação do nível remuneratório anterior dos servidores.
Na realidade, a lei permitiu, de imediato, um ganho real aos Técnico-Administrativos das IFES, decorrente, quando menos, da aplicação do percentual de anuênios sobre uma base majorada (ou seja, o novo vencimento básico) , ao restringir a comparação entre as duas estruturas (para identificação de eventual diferença, a menor decorrente do enquadramento) ao novo vencimento básico, de um lado, e ao somatório do vencimento básico anterior, da GT e da GEAT, de outro.
Nessas circunstâncias, cumpre registrar que a absorção da parcela do VBC determinada na própria lei que promoveu a reestruturação remuneratória não trouxe qualquer prejuízo remuneratório.
Resumindo, longe de impor qualquer redução salarial, a Lei 11.091/2005, já de imediato, majorou seus rendimentos, fato que se repetiu ao longo de todo o período de implantação da nova estrutura remuneratória, concluída no final de 2007. Assim, entende-se não seria mais devida o vencimento básico complementar após implementada essa estrutura remuneratória.
Quanto às disposições das Leis 11.784/2008 e 12.772/2012, referentes à não absorção de eventual resíduo da VBC, seus efeitos foram expressamente limitados aos aumentos remuneratórios promovidos por aqueles normativos (maio/2008 a julho/2010, no primeiro caso, e março/2013 a março/2015, no segundo) . Nada foi modificado na sistemática de implantação da estrutura prevista na Lei 11.091/2005, em especial na forma de absorção do VBC, como segue:
Lei 11.784/2008
'Art. 13. A parcela complementar de que tratam os §§ 2o e 3o do art. 15 da Lei no 11.091, de 12 de janeiro de 2005, não será absorvida por força dos aumentos remuneratórios decorrentes das alterações realizadas na Lei no 11.091, de 12 de janeiro de 2005, em virtude das alterações impostas pelos arts. 12 e 15 desta Lei.'
Lei 12.772/2012
'Art. 43. A parcela complementar de que tratam os §§ 2o e 3o do art. 15 da Lei no 11.091, de 2005, não será absorvida por força dos aumentos remuneratórios com efeitos financeiros no período de 2013 a 2015.'
Portanto, indevido o pagamento atual da parcela remuneratória intitulada como 'VENC.BAS.COMP.ART.15 L11091/05'.
9.2.4.  Houve o registro de pelo menos uma rubrica com 'Denominação para análise pelo TCU = Vantagem de caráter pessoal (82106 - VPNI ART.62-A LEI 8112/90 - AT (Vantagem de caráter pessoal - VPNI art. 62-A Lei 8.112/90) - R$ 228,80) .
a.  Justificativa do Gestor de Pessoal: Não há. Verificação efetuada no âmbito do TCU.
b.  Análise do Controle Interno: Não há. Verificação efetuada no âmbito do TCU.
c.  Análise da Equipe Técnica: Legal
A concessão da vantagem de quintos ou décimos está em consonância com a jurisprudência deste Tribunal e os critérios das Leis 8.911/1994 e 9.624/1998 (os períodos anteriores a 8/4/1998 são suficientes para a incorporação da vantagem de quintos) .
9.3.  O quadro resumo de ocorrências e, quando for o caso, o detalhamento da norma legal e da jurisprudência para as inconsistências acima elencadas encontra-se no anexo II dessa instrução. 
9.4.  Encaminhamento do ato: 
9.4.1.  Considerar ILEGAL e recusar registro do ato de Aposentadoria 7559/2019 - Inicial de JOSE NILTON DO NASCIMENTO do quadro de pessoal do órgão/entidade Universidade Federal do Rio Grande do Norte, com base nos arts. 71, III, da Constituição Federal, 1º, V, e 39, II, da Lei 8.443/1992 e 260, § 1º, do RI/TCU.
9.4.2.  Com fulcro no art. 262, caput, do RI/TCU, determinar ao órgão/entidade Universidade Federal do Rio Grande do Norte que: 
a.  emita novo ato, livre da irregularidade ora apontada, em substituição ao ato de Aposentadoria de JOSE NILTON DO NASCIMENTO, submetendo-o à nova apreciação por este Tribunal, na forma do artigo 260, caput, também do RI/TCU.
b.  dispense a devolução dos valores indevidamente recebidos de boa-fé até a data da ciência do órgão/entidade Universidade Federal do Rio Grande do Norte, do acórdão que vier a ser proferido, com base no Enunciado 106 da Súmula da Jurisprudência do TCU.
c.  no prazo de trinta dias, contados da ciência da decisão, envie a este Tribunal documentos comprobatórios de que o (a) interessado (a) cujo ato foi impugnado está ciente do julgamento deste Tribunal.
d.  dê ciência, no prazo de quinze dias, contados da notificação, do inteiro teor desta deliberação (a) o interessado (a) , alertando-o (a) de que o efeito suspensivo proveniente da interposição de eventuais recursos junto ao TCU não o (a) exime da devolução dos valores percebidos indevidamente, caso o recurso não seja provido.
e.  promova a exclusão, no prazo 15 (quinze) dias, contados a partir da ciência desta deliberação, sujeitando-se a autoridade administrativa omissa à responsabilidade solidária, da rubrica apontada em face de manifesta ilegalidade, uma vez que o seu pagamento não encontra respaldo na jurisprudência deste Tribunal.
f.  promova o recálculo, no prazo 15 (quinze) dias, contados a partir da ciência desta deliberação, sujeitando-se a autoridade administrativa omissa à responsabilidade solidária, do valor atualmente pago relativo à rubrica apontada, em face de manifesta ilegalidade.
CONCLUSÃO
10.  A abrangência e a profundidade das verificações levadas a efeito fundamentam convicção de que o ato 7559/2019 pode ser apreciado pela ilegalidade, em razão das irregularidades apontadas no item Exame das Constatações desta instrução, que representam afronta à legislação e à jurisprudência de referência
PROPOSTA DE ENCAMINHAMENTO
11.  Ante o exposto, com fundamento no art. 71, III, da Constituição Federal, no art. 1º, V, e art. 39, I e II, da Lei 8.443/1992, no art. 260 do RI/TCU, propõe-se: 
11.1.  Considerar ILEGAL e recusar registro do ato de Aposentadoria 7559/2019 - Inicial de JOSE NILTON DO NASCIMENTO do quadro de pessoal do órgão/entidade Universidade Federal do Rio Grande do Norte, com base nos arts. 71, III, da Constituição Federal, 1º, V, e 39, II, da Lei 8.443/1992 e 260, § 1º, do RI/TCU.
11.2.  Com fulcro no art. 262, caput, do RI/TCU, determinar ao órgão/entidade Universidade Federal do Rio Grande do Norte que: 
11.2.1.  emita novo ato, livre da irregularidade ora apontada, em substituição ao ato de Aposentadoria de JOSE NILTON DO NASCIMENTO, submetendo-o à nova apreciação por este Tribunal, na forma do artigo 260, caput, também do RI/TCU.
11.2.2.  no prazo de trinta dias, contados da ciência da decisão, envie a este Tribunal documentos comprobatórios de que o (a) interessado (a) cujo ato foi impugnado está ciente do julgamento deste Tribunal.
11.2.3.  dê ciência, no prazo de quinze dias, contados da notificação, do inteiro teor desta deliberação (a) o interessado (a) , alertando-o (a) de que o efeito suspensivo proveniente da interposição de eventuais recursos junto ao TCU não o (a) exime da devolução dos valores percebidos indevidamente, caso o recurso não seja provido.
11.2.4.  promova o recálculo, no prazo 15 (quinze) dias, contados a partir da ciência desta deliberação, sujeitando-se a autoridade administrativa omissa à responsabilidade solidária, do valor atualmente pago relativo à rubrica apontada, em face de manifesta ilegalidade.
11.2.5.  promova a exclusão, no prazo 15 (quinze) dias, contados a partir da ciência desta deliberação, sujeitando-se a autoridade administrativa omissa à responsabilidade solidária, da rubrica apontada em face de manifesta ilegalidade, uma vez que o seu pagamento não encontra respaldo na jurisprudência deste Tribunal.
11.2.6.  dispense a devolução dos valores indevidamente recebidos de boa-fé até a data da ciência do órgão/entidade Universidade Federal do Rio Grande do Norte, do acórdão que vier a ser proferido, com base no Enunciado 106 da Súmula da Jurisprudência do TCU.
 (...) 
Anexo II 
Quadro resumo de ocorrências
	Núm.ato
	Nome instituidor
	Regime jurídico
	Propostas de mérito
	Inconsistências encontradas
	Qtde incon.

				Controle interno
	Sefip/
TCU
		
	7559/2019
	JOSE NILTON DO NASCIMENTO
		Legal
	Ilegal
	- Houve o registro de pelo menos uma rubrica com 'Denominação para análise pelo TCU = Decisão judicial (15277 - DECISAO JUDICIAL TRAN JUG AT. (Decisão judicial - Outros) - R$ 2.419,47) . - Ilegal
- Tempo de serviço público até 08/03/1999 (anuênio) informado na aba 'Mapa de tempo' (22) é menor que o valor da proporção (23,11%) efetivamente paga (Valor pago da rubrica 'Adicional por Tempo de Serviço'/ Valor da rubrica 'Provento Básico/Vencimento básico'. - Ilegal
- Houve o registro de rubrica com 'Denominação para análise do TCU' = Complemento de soldo, vencimento, subsídio, proventos, etc. - Ilegal
- Houve o registro de pelo menos uma rubrica com 'Denominação para análise pelo TCU = Vantagem de caráter pessoal (82106 - VPNI ART.62-A LEI 8112/90 - AT (Vantagem de caráter pessoal - VPNI art. 62-A Lei 8.112/90) - R$ 228,80) . - Legal
	4

Detalhamento da norma legal e da jurisprudência
ANUÊNIOS CALCULADOS SOBRE VBC
O artigo 67 da Lei 8.112/1990 estabelecia a concessão de adicional de tempo de serviço à razão de 1% por ano de serviço público efetivo, incidente sobre o vencimento básico de que trata o artigo 40. 
Posteriormente a Lei 9.527/997 alterou a redação do artigo 67 estabelecendo que o adicional por tempo de serviço era devido à razão de cinco por cento a cada cinco anos de serviço público efetivo prestado à União, às autarquias e às fundações públicas federais, observado o limite máximo de 35% incidente exclusivamente sobre o vencimento básico do cargo efetivo, ainda que investido o servidor em função ou cargo de confiança.    
A Medida Provisória 2.225-45, de 2002, revogou o artigo 67 da Lei 8.112/1990, respeitadas as situações constituídas até 8/3/1999.
O artigo 40 da Lei 8.112/1990 estabelece que o vencimento é a retribuição pecuniária pelo exercício de cargo público, com valor fixado em lei.
Assim, a vantagem dos anuênios deve ser calculada somente sobre o vencimento básico. No entanto, os anuênios foram cálculos sobre o somatório do vencimento básico mais o vencimento básico complementar (VBC) do artigo 15 da Lei 11.091/2005, cujo valor não foi corretamente absorvido. 
O artigo 15 da Lei 11.091/2005 estruturou o Plano de Carreira dos Cargos Técnico-Administrativos em Educação, no âmbito das Instituições Federais de Ensino. O vencimento básico complementar do artigo 15 da Lei 11.091/2005 foi criado para resguardar o servidor na hipótese em que seu enquadramento no novo plano resultasse em vencimento básico de valor menor, considerando o somatório de algumas parcelas. O valor a menor deveria ser pago sobre a forma de 'Vencimento Básico Complementar', parcela de caráter temporário, a ser absorvida pelo implemento do novo plano de carreira.
Desta forma, é irregular o cálculo do anuênios, tendo na base de cálculo a rubrica de vencimento básico complementar (VBC) .
PAGAMENTO DE PARCELA REMUNERATÓRIA COM BASE EM DECISÃO JUDICIAL
Registrou-se no ato parcela remuneratória com base em decisão judicial.
Sabe-se que não cabe ao TCU discutir ou desconstituir decisões judiciais transitadas ou não em julgado. Não pode o TCU negar a força da decisão judicial, por discordar de seus fundamentos e, muito menos, determinar o descumprimento da sentença, ainda que flagrantemente ilegal, injusta e incorreta.
Todavia, a existência de decisão judicial ou administrativa contrária ao entendimento do TCU não impede a apreciação do ato para fins de registro. Em apreciação de atos de pessoal, o TCU pode manifestar entendimento diferente do declarado por outras instâncias do Poder Judiciário ou da Administração Pública, inclusive mediante o julgamento pela ilegalidade dos atos de aposentadoria amparados por decisão judicial.
O TCU exerce a sua jurisdição independentemente das demais instâncias. O Tribunal possui competências próprias e privativas, estatuídas pela Constituição Federal e pela sua Lei Orgânica, inexistindo vinculação entre o processo do TCU e outro versando sobre idêntica matéria no âmbito do Poder Judiciário ou da Administração Pública.
Portanto, o TCU pode promover apreciação de mérito pela ilegalidade de ato de pessoal, em posição contrária ao decidido pelo Poder Judiciário. Todavia, respeitando a instância judicial, não serão propostas por esta Unidade Técnica determinações para a supressão da parcela incorporada com amparo em decisão judicial.
Por fim, segundo Súmula TCU 279, as rubricas referentes a sentenças judiciais, enquanto subsistir fundamento para seu pagamento, devem ser pagas em valores nominais, sujeitas exclusivamente aos reajustes gerais do funcionalismo, salvo se a sentença dispuser de outra forma.
PARCELA COMPLEMENTAR ARTIGO 15 DA LEI 11091
O artigo 15 da Lei 11.091/2005 estruturou o Plano de Carreira dos Cargos Técnico-Administrativos em Educação, no âmbito das Instituições Federais de Ensino. O vencimento básico complementar do artigo 15 da Lei 11.091/2005 foi criado para resguardar o servidor na hipótese em que seu enquadramento no novo plano resultasse em vencimento básico de valor menor, considerando o somatório de algumas parcelas. O valor a menor deveria ser pago sobre a forma de 'Vencimento Básico Complementar', parcela de caráter temporário, a ser absorvida pelo implemento do novo plano de carreira. Transcrevemos o teor do dispositivo mencionado: 
'Art. 15. O enquadramento previsto nesta Lei será efetuado de acordo com a Tabela de Correlação, constante do Anexo VII desta Lei.
§ 1o. O enquadramento do servidor na Matriz Hierárquica será efetuado no prazo máximo de 90 (noventa) dias após a publicação desta Lei, observando-se: 
 (...) 
§ 2o. Na hipótese de o enquadramento de que trata o § 1o deste artigo resultar em vencimento básico de valor menor ao somatório do vencimento básico, da Gratificação Temporária - GT e da Gratificação Específica de Apoio Técnico-Administrativo e Técnico-Marítimo às Instituições Federais de Ensino - GEAT, considerados no mês de dezembro de 2004, proceder-se-á ao pagamento da diferença como parcela complementar, de caráter temporário.
§ 3o. A parcela complementar a que se refere o § 2o deste artigo será considerada para todos os efeitos como parte integrante do novo vencimento básico, e será absorvida por ocasião da reorganização ou reestruturação da carreira ou tabela remuneratória, inclusive para fins de aplicação da tabela constante do Anexo I-B desta Lei.'
O art. 14 da mesma Lei 11.091/2005 tratou de fixar as novas tabelas de padrões de vencimento, constantes do Anexo I da norma, para os servidores da carreira de cargos Técnico-Administrativos em Educação, com vigência a partir de março/2005 e de janeiro/2006. A partir da leitura dos §§ 2º e 3º da Lei 11.091/2005, depreende-se que a aplicação gradual dos novos padrões de vencimento deveria absorver a eventual parcela complementar existente, na mesma proporção do aumento verificado no novo vencimento básico. 
Contudo, os arts. 13 da Lei 11.784/2008 e 43 da Lei 12.772/2012 vedaram essa absorção pelos aumentos promovidos por essas leis (escalonados entre maio de 2008 e julho de 2010 e entre março de 2013 e março de 2015) :
'Art. 13.  A parcela complementar de que tratam os §§ 2o e 3o do art. 15 da Lei nº 11.091, de 12 de janeiro de 2005, não será absorvida por força dos aumentos remuneratórios decorrentes das alterações realizadas na Lei no 11.091, de 12 de janeiro de 2005, em virtude das alterações impostas pelos arts. 12 e 15 desta Lei (Lei 11.784/2008) .'
'Art. 43.  A parcela complementar de que tratam os §§ 2o e 3o do art. 15 da Lei no 11.091, de 2005, não será absorvida por força dos aumentos remuneratórios com efeitos financeiros no período de 2013 a 2015 (Lei 11.772/2012) .'
Por fim, a Lei 13.325/2016, no art. 8º modificou a redação anterior do art. 43 da Lei 12.772/2012, para estabelecer que 'a parcela complementar de que tratam os §§ 2o e 3o do art. 15 da Lei no 11.091, de 12 de janeiro de 2005, não será absorvida por força dos aumentos remuneratórios com efeitos financeiros no período de 2013 a 2017'.
Isso considerado, a vedação de absorção pelos reajustes trazidos pelas Leis 11.784/2008, 12.772/2012 e 13.325/2016 implica, necessariamente, o seguinte: da sua criação até hoje, a possibilidade de absorção da parcela complementar foi quando da aplicação da tabela do Anexo I-B da Lei 11.091/2005.
Para verificar a regularidade da parcela, cabe verificar:
a) se a criação da parcela complementar, incluída na ficha financeira de maio de 2005, observou a fórmula de cálculo estabelecida no art. 15, § 2º, da Lei 11.091/2005 (parcela complementar = provento básico de maio de 2005 - provento básico de dezembro de 2004 - GT - GEAT) ;
b) se foi correta a absorção quando da aplicação da tabela do Anexo I-B da Lei 11.091/2005, na forma do art. 15, § 3º, da Lei 11.091/2005.".
O MP/TCU, representado pelo procurador Marinus Eduardo De Vries Marsico, manifestou-se de acordo com a proposta da unidade instrutiva[footnoteRef:3]. [3:  Peça 7.] 
É o relatório.

não há.

Procurador Marinus Eduardo De Vries Marsico.

APOSENTADORIA. UFRN. PAGAMENTO INDEVIDO DE PARCELA DE PCCS, FUNDADA EM DECISÃO JUDICIAL. AUSÊNCIA DE ABSORÇÃO DA REFERIDA PARCELA PELOS SUBSEQUENTES REAJUSTES REMUNERATÓRIOS DO CARGO, CONFORME JURISPRUDÊNCIA DO TCU. EXISTÊNCIA DE DECISÃO JUDICIAL SUPERVENIENTE IMPEDINDO A SUPRESSÃO DOS REFERIDOS PAGAMENTOS. NÃO ABSORÇÃO DA PARCELA VENCIMENTO BÁSICO COMPLEMENTAR (VBC) DO ART. 15 DA LEI 11.091/2005. NECESSIDADE DE CORREÇÃO DO VALOR DA RUBRICA. CONSEQUENTE REDUÇÃO DOS ANUÊNIOS. SÚMULA 106. ILEGALIDADE. DETERMINAÇÕES. CIÊNCIA. COMUNICAÇÕES.

APOSENTADORIA (APOS)

Unidade de Auditoria Especializada em Pessoal (AudPessoal).

Em exame, ato inicial de concessão de aposentadoria ao Sr. José Nilton do Nascimento, emitido pela Universidade Federal do Rio Grande do Norte, em 3/8/2015.
A Unidade de Auditoria Especializada em Pessoal (AudPessoal) propôs a ilegalidade do ato[footnoteRef:2]. O MP/TCU, representado pelo procurador Marinus Eduardo De Vries Marsico, concordou com a proposta[footnoteRef:3]. [2:  Peças 5-6.]  [3:  Peça 7.] 
A Sefip assim fundamentou seu entendimento[footnoteRef:4]: [4:  Peça 5, parágrafos 9.2.2 a 9.2.4.] 
"9.2.1.  Houve o registro de pelo menos uma rubrica com 'Denominação para análise pelo TCU = Decisão judicial (15277 - DECISAO JUDICIAL TRAN JUG AT. (Decisão judicial - Outros) - R$ 2.419,47) .
a.  Justificativa do Gestor de Pessoal: Não há. Verificação efetuada no âmbito do TCU.
b.  Análise do Controle Interno: Não há. Verificação efetuada no âmbito do TCU.
c.  Análise da Equipe Técnica: Ilegal
Trata-se de parcela remuneratória paga com base em decisão judicial proferida no âmbito do processo TRT-RN 1012/1989 que tramitou na Justiça do Trabalho, onde o Sindicato da categoria obteve decisão judicial favorável aos seus filiados no sentido de efetuar o pagamento do 'Abono PCCS'.
O entendimento deste Tribunal é no sentido de que devem ser absorvidas na ou eliminadas da estrutura remuneratória dos servidores públicos federais, conforme o caso, o pagamento das seguintes rubricas judiciais: a) Plano Bresser (reajuste de 26,06%, referente à inflação de junho de 1987) ; b) URP de abril e maio de 1988 (16,19%) ; c) Plano Verão (URP de fevereiro de 1989, com o índice de 26,05%) ; d) Plano Collor (1990, com o índice de 84,32%) ; e) incorporação de horas extras; f) vantagem pessoal do art. 5º do Decreto 95.689/1988, concedida com o fito de evitar o decesso remuneratório em razão do reenquadramento de docentes e técnicos administrativos no Plano Único de Classificação e Retribuição de Cargos e Empregos; g) percentual de 28,86%, referente ao reajuste concedido exclusivamente aos militares pelas Leis 8.622/1993 e 8.627/1993, posteriormente estendido aos servidores civis pela Medida Provisória 1.704/1998; h) percentual de 3,17%, em função de perda remuneratória decorrente da aplicação errônea dos critérios de reajuste em face da URV (referente ao Plano Real) ; e i) percentual de 10,8%, concedido exclusivamente para proventos de aposentadoria e pensão civil. Nesse sentido foi o Acórdão 1614/2019-TCU-Plenário, de relatoria da Ministra Ana Arraes.
Assim, a manutenção de pagamentos relativos a essa vantagem apenas seria admissível se fosse necessário assegurar, imediatamente após a transposição ao Regime Jurídico Único (RJU) , a irredutibilidade da remuneração. Nessa hipótese, a vantagem seria paga sob a forma de VPNI e paulatinamente compensada nos aumentos subsequentes conferidos ao funcionalismo, até seu completo desaparecimento. Nesse sentido foi o Acórdão 3787/2020-TCU-Primeira Câmara, de relatoria do Ministro Vital do Rêgo.
No caso concreto, após o provimento judicial, diversas leis reestruturaram a carreira do servidor (...) .
Assim, entende-se que não há respaldo legal para manutenção do pagamento do 'Abono PCCS', após as citadas leis que reestruturaram a carreira.
9.2.2.  Tempo de serviço público até 8/3/1999 (anuênio) informado na aba 'Mapa de tempo' (22) é menor que o valor da proporção (23,11%) efetivamente paga (Valor pago da rubrica 'Adicional por Tempo de Serviço'/ Valor da rubrica 'Provento Básico/Vencimento básico'.
a.  Justificativa do Gestor de Pessoal: Não há. Verificação efetuada no âmbito do TCU.
b.  Análise do Controle Interno: Não há. Verificação efetuada no âmbito do TCU.
c.  Análise da Equipe Técnica: Ilegal
Os anuênios foram calculados no percentual de 23,11%, considerando-se a soma das rubricas provento básico e vencimento básico complementar (VBC) do art. 15 da Lei 11.091/2005.
Neste caso, o VBC já deveria ter sido totalmente absorvido, como demonstrado na análise desta rubrica no próprio ato, o que gerou uma base de cálculo para os anuênios incorreta.
Desta forma, está irregular os anuênios, pois estão sendo pagos a maior.
9.2.3.  Houve o registro de rubrica com 'Denominação para análise do TCU' = Complemento de soldo, vencimento, subsídio, proventos, etc.
a.  Justificativa do Gestor de Pessoal: Não há. Verificação efetuada no âmbito do TCU.
b.  Análise do Controle Interno: Não há. Verificação efetuada no âmbito do TCU.
c.  Análise da Equipe Técnica: Ilegal
Detectou-se no ato o pagamento de parcela remuneratória intitulada como 'VENC.BAS.COMP.ART.15 L11091/05'
O art. 15 da citada lei assim estabeleceu em sua redação original:
'Art. 15. O enquadramento previsto nesta Lei será efetuado de acordo com a Tabela de Correlação, constante do Anexo VII desta Lei.
§ 1º O enquadramento do servidor na Matriz Hierárquica será efetuado no prazo máximo de 90 (noventa) dias após a publicação desta Lei, observando-se:
I - o posicionamento inicial no Nível de Capacitação I do nível de classificação a que pertence o cargo; e
II - o tempo de efetivo exercício no serviço público federal, na forma do Anexo V desta Lei.
§ 2º Na hipótese de o enquadramento de que trata o § 1º deste artigo resultar em vencimento básico de valor menor ao somatório do vencimento básico, da Gratificação Temporária - GT e da Gratificação Específica de Apoio Técnico-Administrativo e Técnico-Marítimo às Instituições Federais de Ensino - GEAT, considerados no mês de dezembro de 2004, proceder-se-á ao pagamento da diferença como parcela complementar, de caráter temporário.
§ 3º A parcela complementar a que se refere o § 2º deste artigo será considerada para todos os efeitos como parte integrante do novo vencimento básico, e será absorvida por ocasião da reorganização ou reestruturação da carreira ou tabela remuneratória, inclusive para fins de aplicação da tabela constante do Anexo I-B desta Lei.
§ 4º O enquadramento do servidor no nível de capacitação correspondente às certificações que possua será feito conforme regulamento específico, observado o disposto no art. 26, inciso III, e no Anexo III desta Lei, bem como a adequação das certificações ao Plano de Desenvolvimento dos Integrantes da Carreira dos Cargos Técnico-Administrativos em Educação, previsto no art. 24 desta Lei.'
Como se pode perceber, ao mesmo tempo em que promoveu ampla reestruturação no Plano de Carreira dos Cargos Técnico-Administrativos das IFES, a Lei 11.091/2005 expressamente resguardou a irredutibilidade remuneratória dos servidores (§ 2º do art. 15) , mediante a instituição do chamado Vencimento Básico Complementar (VBC) .
Aliás, a peculiar forma de cálculo da parcela compensatória assegurou mais do que a simples preservação do nível remuneratório anterior dos servidores.
Na realidade, a lei permitiu, de imediato, um ganho real aos Técnico-Administrativos das IFES, decorrente, quando menos, da aplicação do percentual de anuênios sobre uma base majorada (ou seja, o novo vencimento básico) , ao restringir a comparação entre as duas estruturas (para identificação de eventual diferença, a menor decorrente do enquadramento) ao novo vencimento básico, de um lado, e ao somatório do vencimento básico anterior, da GT e da GEAT, de outro.
Nessas circunstâncias, cumpre registrar que a absorção da parcela do VBC determinada na própria lei que promoveu a reestruturação remuneratória não trouxe qualquer prejuízo remuneratório.
Resumindo, longe de impor qualquer redução salarial, a Lei 11.091/2005, já de imediato, majorou seus rendimentos, fato que se repetiu ao longo de todo o período de implantação da nova estrutura remuneratória, concluída no final de 2007. Assim, entende-se não seria mais devida o vencimento básico complementar após implementada essa estrutura remuneratória.
Quanto às disposições das Leis 11.784/2008 e 12.772/2012, referentes à não absorção de eventual resíduo da VBC, seus efeitos foram expressamente limitados aos aumentos remuneratórios promovidos por aqueles normativos (maio/2008 a julho/2010, no primeiro caso, e março/2013 a março/2015, no segundo) . Nada foi modificado na sistemática de implantação da estrutura prevista na Lei 11.091/2005, em especial na forma de absorção do VBC, como segue:
Lei 11.784/2008
'Art. 13. A parcela complementar de que tratam os §§ 2º e 3º do art. 15 da Lei 11.091, de 12 de janeiro de 2005, não será absorvida por força dos aumentos remuneratórios decorrentes das alterações realizadas na Lei 11.091, de 12 de janeiro de 2005, em virtude das alterações impostas pelos arts. 12 e 15 desta Lei.'
Lei 12.772/2012
'Art. 43. A parcela complementar de que tratam os §§ 2º e 3º do art. 15 da Lei nº 11.091, de 2005, não será absorvida por força dos aumentos remuneratórios com efeitos financeiros no período de 2013 a 2015.'
Portanto, indevido o pagamento atual da parcela remuneratória intitulada como 'VENC.BAS.COMP.ART.15 L11091/05'.".
II
A parcela "15277-DECISAO JUDICIAL TRAN JUG AT.", à qual os pareceres precedentes se referem como "Abono PCCS", decorreu de sentença proferida na reclamação trabalhista 1012/1989[footnoteRef:5]. Consta dos autos documentação que elenca o interessado como um dos beneficiados pela sentença favorável ao Sindicato dos Trabalhadores Federais da Previdência e Saúde do Estado do Rio Grande do Norte, transitada em julgado em 2/3/1993[footnoteRef:6]. [5:  Peça 3, p. 19-20.]  [6:  Peça 3, p. 21.] 
O referido "Abono PCCS" veio a ser confirmado pela Medida Provisória 20/1988, convertida na Lei 7.686, de 2/12/1988.
Conforme "quadro resumo dos tempos de serviço/contribuição"[footnoteRef:7], a carreira do servidor no serviço público federal transcorreu entre 30/8/1976 e 2/8/2015, de forma ininterrupta, não sendo informado, contudo, se o tempo de serviço se deu integralmente na UFRN. [7:  Peça 3, p. 3.] 
Em consulta ao Siape, minha assessoria obteve a informação de que o interessado ingressou no Ministério da Saúde, em 30/8/1976, onde permaneceu até o início de 1995, tendo sido redistribuído para os quadros da UFRN, ali permanecendo até sua aposentadoria, em 2/8/2015.
Conforme jurisprudência deste Tribunal, a manutenção da referida parcela na remuneração do inativo carece de amparo legal, pois já deveria ter sido incorporada aos vencimentos dos servidores civis, nos termos do art. 4º da Lei 8.460/1992:
"Art. 4° Ficam incorporadas aos vencimentos dos servidores civis as seguintes vantagens:
 (...) 
II - adiantamento pecuniário (Lei n° 7.686, de 2 de dezembro de 1988) ;" (não grifado no original) .
Trata-se de situação idêntica à abordada no TC Processo 010.320/2022-9, apreciado pelo Acórdão 4751/2022-TCU-Segunda Câmara (de relatoria do ministro Antônio Anastasia) , em que servidora vinculada ao Ministério da Saúde, beneficiada pela decisão judicial no RT 1012/1989, passou aos quadros da UFRN e, igualmente, continuou a receber o PCCS. O ato apreciado naqueles autos foi considerado ilegal.
O voto condutor do referido acórdão adotou como fundamentos a argumentação tecida no Acórdão 2856/2007-TCU-Primeira Câmara (relator ministro Valmir Campelo) [footnoteRef:8], que também tratou de situação semelhante, decisão mantida quando da apreciação de pedido de reexame: acórdão 5784/2009-1 Câmara (relator ministro Augusto Nardes) . O referido processo envolveu servidores vinculados ao Ministério da Saúde, igualmente assistidos pela mesma decisão judicial da RT 1012/1989, que passaram a integrar o quadro do Ministério da Fazenda. Pela pertinência, reproduzo trecho do voto ministro Valmir Campelo: [8:  TC Processo 006.294/1997-9] 
" (...) 4.	A ação [1012/1989] foi promovida em 17/7/89 (fls. 31) , pelo Sindicato dos Trabalhadores Federais da Previdência e Saúde do Estado do Rio Grande do Norte (SINDIPREVS-RN) , sendo que a sentença transitou em julgado em 2/3/93 (fls. 103) .
5.	Para avaliar a exata extensão daquela decisão da Justiça Laboral, é preciso ter presente que a sentença definitiva deu-se em data posterior à da edição da Lei nº 8.460/92, cujo art. 4º, inciso II, possui redação cristalina quanto à incorporação da mesma vantagem deferida pela via judicial, senão vejamos: 
"Art. 4° Ficam incorporadas aos vencimentos dos servidores civis as seguintes vantagens:
 (...) II - adiantamento pecuniário (Lei n° 7.686, de 2 de dezembro de 1988) ; (...) "
6.	É dizer, o provimento judicial conferiu aos servidores benefício que, na verdade, já lhes havia sido outorgado em processo legislativo ordinário. Daí ser forçoso concluir que a eficácia da aludida decisão está adstrita ao período que antecedeu a Lei nº 8.460/92, sob pena de se configurar o pagamento em duplicidade da discutida parcela.
7.	Aliás, foi exatamente esse o entendimento firmado pelo Plenário do Supremo Tribunal Federal, ao indeferir, em fevereiro deste ano, o Mandado de Segurança nº 25072, impetrado por servidora federal aposentada, por suposta ofensa à coisa julgada, contra Acórdão proferido pela 1ª Câmara do TCU, que considerou ilegal a concessão de aposentadoria em favor dessa interessada, em face da inclusão de tal vantagem nos respectivos proventos.
8.	Conforme consignado então no voto do Ministro Eros Grau, o adiantamento do PCCS foi absorvido pelos vencimentos dos servidores, nos termos da Lei 8.460/92, sendo ainda lembrado por Sua Excelência que, de acordo com julgamentos anteriores do STF, não existe ilegalidade na extinção de vantagem ou na sua absorção por outra, desde que observada a irredutibilidade dos vencimentos.
9.	Consoante ressaltado na oportunidade pelo Ministro Carlos Ayres Britto, a mesma vantagem estava sendo recebida em duplicidade, por ter sido concedida primeiro pela via legal, e a seguir pela via judicial. 
10.	De salientar ainda a manifestação do Ministro Celso de Mello, no sentido de que o TCU estava evitando, com sua decisão, o pagamento em dobro do mesmo benefício.
11.	Assim, o que se tem de concreto é que, de forma equivocada, mesmo após a incorporação dessa rubrica aos vencimentos dos servidores, por força da Lei 8.460/92, continuou o Ministério da Fazenda a pagá-la, caracterizando o bis in idem.
12.	Aplicável, portanto, a orientação fixada no Acórdão 1857/2003-TCU-Plenário, no sentido de que não representa afronta à coisa julgada a decisão posterior deste Tribunal que afaste pagamentos oriundos de sentenças judiciais cujo suporte fático de aplicação já se tenha exaurido.
13.	Na espécie, não socorre os interessados a compreensão construída nos Acórdão 1824/2004-TCU-Plenário e 2.131/2006-Plenário, no sentido de que, com a edição das Leis 10.855/2004 e 11.355/2006, restou regularizada a parcela paga a título de 'PCCS' aos servidores abrangidos pelas referidas normas. 
14.	É que a remuneração dos agentes de que cuida este processo não é regida pelos sobreditos normativos (Leis 10.855/2004 e 11.355/2006) , pois esses servidores, mediante redistribuição, passaram a integrar os quadros do Ministério da Fazenda desde 23/2/96, não fazendo parte, portanto, das carreiras posteriormente instituídas por aqueles comandos (Previdência, Saúde e Trabalho) . (...) ". (não grifado no original) 
Em consulta ao Siape, minha assessoria verificou que a vantagem questionada chegou a ser suprimida dos vencimentos do inativo em junho/2019, por ato da UFRN. A supressão se deu com fundamento no Acórdão 2615/2017-TCU-Segunda Câmara, proferido no TC Processo 009.094/2015-6, pertinente a auditoria na folha de pagamento daquela universidade federal.
Tal supressão motivou o ajuizamento de ação ordinária, com pedido de antecipação de tutela, junto à 4ª Vara Federal - RN, requerendo provimento judicial que determinasse o restabelecimento da rubrica "Reclamação Trabalhista - PCCS" nos contracheques dos autores, entre os quais consta o Sr. José Nilton do Nascimento (processo 0810523-18.2019.4.05.8400) [footnoteRef:9]. [9:  Peça 8.] 
Mediante decisão de 3/12/2019[footnoteRef:10], nesse processo judicial, foi deferida a tutela de urgência para determinar a suspensão da decisão administrativa que determinou a supressão da parcela, bem como o restabelecimento do pagamento da verba. No mérito, a ação foi julgada procedente[footnoteRef:11], sendo a sentença mantida em apreciação de apelação[footnoteRef:12] e, posteriormente, de embargos de declaração, apresentados pela União[footnoteRef:13]. O recurso especial 1962592/RN, interposto pela UFRN junto ao Superior Tribunal de Justiça, não foi conhecido[footnoteRef:14]. No portal do STJ, foi obtida certidão que informa que o trânsito em julgado ocorreu em 20/12/2021[footnoteRef:15]. [10:  Peça 9.]  [11:  Peça 10.]  [12:  Peça 11.]  [13:  Peça 12.]  [14:  Peça 13.]  [15:  Peça 14.] 
Desse modo, havendo decisão judicial impedindo a supressão dos pagamentos, manifestome no sentido de considerar ilegal tal rubrica, sem, contudo, determinar a sua exclusão.
III
Consta também da ficha financeira do interessado a parcela de vencimento básico complementar (VBC) do art. 15 da Lei 11.091/2005 (rubrica "82374-VENC.BAS.COMP.ART.15 L11091/05 (Complemento de soldo, vencimento, subsídio, proventos, etc.") , no valor de R$ 362,86.
A rubrica VBC foi criada com a finalidade de antecipar, para os servidores que já faziam parte dos quadros das instituições federais de ensino, os efeitos financeiros que decorreriam da gradual implantação da reestruturação remuneratória prevista na Lei 11.091/2005, tendo em vista que a referida norma eliminou de imediato a gratificação temporária (GT) e a gratificação específica de apoio técnico-administrativo e técnico-marítimo (GEAT) .
Segundo os §§ 2º e 3º do art. 15 da Lei 11.091/2005, essa parcela foi considerada, para todos os efeitos, como parte integrante do novo vencimento básico e deveria ter sido "absorvida por ocasião da reorganização ou reestruturação da carreira ou tabela remuneratória".
Entretanto, o art. 13 da Lei 11.784/2008 e o art. 43 da Lei 12.772/2012 vedaram essa absorção pelos aumentos promovidos por essas leis (escalonados entre maio de 2008 e julho de 2010 e entre março de 2013 e março de 2015) .
Portanto, desde sua criação até hoje, a única possibilidade de absorção do VBC ocorreu quando da aplicação da tabela do Anexo I-B da Lei 11.091/2005.
A tabela seguinte revela a evolução da remuneração do interessado sob a égide dessa lei:
	Dez2004
	R$
	Mai2005
	R$
	Jan2006
	R$

	Venc. Básico
	1.752,74
	Venc. Básico 
	1.917,74
 (B1) 
	Venc. Básico 
	2.336,45 (B2) 

	GT
	262,91
				
	GEAT
	265,00
				
	Total (A1) 
	2.280,65
 (A1) 
	Total
	1.917,74
		2.336,45

					Aumento do Venc. Básico
	418,71
 (B2-B1) 
C1

			VBC
	362,86
 (A1-B1) 
D1
	VBC
	362,86

					Redução VBC
	Não houve

Assim, em janeiro de 2006, o novo valor do vencimento básico atribuído ao servidor criou condições para a total absorção do VBC, o que não ocorreu.
De outra parte, a rubrica "00013-ANUENIO - ART.244, LEI 8112/90 (Vantagem de caráter pessoal - Adicional por tempo de serviço) ", conforme a ficha financeira do inativo[footnoteRef:16], correspondente a 22%, incide sobre o vencimento básico e o VBC "ART.15 L11091/05". [16:  Peça 3, p. 3-4.] 
Uma vez que a VBC integra o vencimento básico para todos os efeitos, conforme estabelecido no art. 15, § 3º, da Lei 11.091/2005, após a devida correção, o valor pago a título de anuênio deverá ser reduzido, em consequência do ajuste efetuado na respectiva base de cálculo.
Desse modo, deve ser considerado ilegal o ato de aposentadoria do interessado, recusandolhe o registro e dispensando a devolução das quantias indevidamente recebidas, presumidamente de boa-fé, consoante enunciado 106 da Súmula de Jurisprudência deste Tribunal.
O ato foi enviado a esta Corte de Contas há menos de 5 (cinco) anos[footnoteRef:17], podendo ser apreciado sem a realização de prévia oitiva do interessado, nos termos do Acórdão 587/2011-TCU-Plenário, não sendo o caso também de registro tácito. [17:  Peça 3.] 
Diante do exposto, manifesto-me pela aprovação do acórdão que ora submeto à apreciação deste colegiado.
TCU, Sala das Sessões, em 16 de maio de 2023.
Weder de Oliveira 
Relator